【裁判字號】    98,訴,258
【裁判日期】    980929
【裁判案由】    公共危險
【裁判全文】
臺灣屏東地方法院刑事判決               98年度訴字第258號
公  訴  人  臺灣屏東地方法院檢察署檢察官
被      告  丁○
指定辯護人  本院公設辯護人己○○
上列被告因公共危險案件，經檢察官提起公訴（98年度偵字第40
8號），本院判決如下：
    主  文
丁○放火燒燬自己所有之衣物、衣櫃及天花板日光燈座，致生公
共危險，處有期徒刑捌月。緩刑貳年，並應向指定之政府機關、
政府機構、行政法人、社區、或其他符合公益目的之機構或團體
，提供肆拾小時之義務勞務，緩刑期間付保護管束。
    事  實
一、丁○明知其位在屏東縣佳冬鄉○○村○○路31之1 號住處房
    間內放置有衣物、木製衣櫃等易燃物品，一旦引火燃燒，火
    勢將迅速蔓延而引發公共危險。竟仍於民國97年10月31日15
    時18分許，基於放火燒燬自己所有房間內之物之犯意，在上
    開房間內，持打火機（未據扣案）引火點燃置放於房間內衣
    櫃前衣物，致該處置放之衣物碳化、燒熔、燒失，衣櫃門碳
    化，另天花板日光燈座亦因受燒後掉落，而燒燬其衣物、衣
    櫃及天花板日光燈座，又火勢延燒結果，並使房間牆面受煙
    燻、有積碳情形，房間門受煙燻、變色、發泡，致生公共危
    險。嗣於同日15時35分許，屏東縣消防局佳冬消防分隊據報
    到場及時撲滅火勢，始未釀成重大災害。
二、案經屏東縣政府警察局枋寮分局報請臺灣屏東地方法院檢察
    署檢察官偵查起訴。
    理  由
壹、證據能力部分：
一、按被告以外之人於審判外之言詞或書面陳述，除法律有規定
    者外，不得作為證據，刑事訴訟法第159 條第1 項定有明文
    。本件證人丙○○於警詢中及消防局談話時所為陳述，係被
    告以外之人於審判外之陳述，且無同法第159 條之1至 之5
    例外規定之適用，依上開規定，自均無證據能力。
二、次按被告以外之人於偵查中向檢察官所為之陳述，除顯有不
    可信之情況者外，得為證據，刑事訴訟法第159 條之1 第2
    項定有明文。此因檢察官與法官同為司法官署，且檢察官代
    表國家偵查犯罪，依法有訊問被告、證人及鑑定人之權力，
    依法亦對被告有利不利之情形均應注意，是以，被告以外之
    人前於偵查中已具結而為陳述，除顯有不可信之情況之理由
    外，該證人於偵查中之陳述，自得作為證據。經查，證人戊
    ○○、乙○○○及楊陳秀鑾於檢察官偵訊中所為陳述，係被
    告以外之人於審判外之言詞陳述，原不具證據能力，惟證人
    於偵查中向檢察官所為之陳述，業經證人依法具結，本院審
    酌其陳述時之外在環境，並無何顯不可信之情況，揆諸上開
    說明，應認上開證人於偵查中向檢察官所為之陳述，具有證
    據能力。又按證人係在訴訟上陳述自己觀察事實之第三人，
    即以其自己所體驗之事實提供為認定事實之供述證據，固具
    有證據能力；至間接傳聞他人陳述之事實，即傳聞證據，因
    非就其體驗之事實而陳述，原則上並無證據能力，最高法院
    93年度台上字第6796號判決意旨可資參照。查證人丙○○於
    檢察官偵訊中所為證述，就其所親身見聞之部分，依上開規
    定，同具證據能力，惟就其所陳述內容中，部分係轉述證人
    楊陳秀鑾及乙○○○之陳述，就此部分之內容，究非證人丙
    ○○所親自見聞，是仍無證據能力。
三、按有關鑑定人之選任及鑑定機關（團體）之囑託，依刑事訴
    訟法第198 條及第208 條之規定，應由法官或檢察官為之，
    而鑑定人及鑑定機關（團體）實施鑑定或審查之，所為之言
    詞或書面報告，即為傳聞證據之例外，具有證據能力。是檢
    察官對於偵查中之案件，認須實施鑑定者，固應就具體個案
    ，選任鑑定人或囑託鑑定機關（團體）為之；但對於司法警
    察機關調查中之案件，或有量大或急迫之情形，為因應實務
    之現實需求，如檢察官針對該類案件之性質，認對當然有鑑
    定之必要者，基於檢察一體原則，得由該管檢察長對於轄區
    內之案件，以事前概括選任鑑定人或囑託鑑定機關（團體）
    之方式，俾便轄區內之司法警察官、司法警察對於調查中之
    此類案件，得即時送請事前已選任之鑑定人或囑託之鑑定機
    關（團體）實施鑑定。經查，臺灣屏東地方法院檢察署檢察
    長就「火災、火場鑑定」部分概括選任屏東縣消防局為鑑定
    機關，有臺灣高等法院檢察署92年10月15日檢文允字第0921
    001322號函文1 紙在卷可憑（見本院卷第80-81 頁）。是本
    案卷附屏東縣消防局就97年10月31日屏東縣佳冬鄉○○村○
    ○路31之1 號火警案之火災調查報告書，依上開說明，仍屬
    受檢察官囑託鑑定之範圍，是上開鑑定意見書，自屬刑事訴
    訟法第208 條第1 項規定準用第206 條第1 項規定所稱之書
    面報告，依刑事訴訟法第159 條第1 項規定之立法理由，為
    該條項所指例外之規定，應有證據能力。
四、按被告以外之人於審判外之陳述，雖不符前4 條之規定，而
    經當事人於審判程序同意作為證據，法院審酌該言詞陳述或
    書面陳述作成時之情況，認為適當者，亦得為證據。當事人
    、代理人或辯護人於法院調查證據時，知有第159 條第1 項
    不得為證據之情形，而未於言詞辯論終結前聲明異議者，視
    為有前項之同意，刑事訴訟法第159 條之5 定有明文。本件
    其餘所引具傳聞性質之證據，當事人及辯護人均未爭執其證
    據能力，亦未於本案言詞辯論終結前對證據能力聲明異議，
    依上開規定，視為當事人及辯護人同意作為證據，且經本院
    審酌該等證據作成時之情況及證據取得過程等節，認亦適宜
    作為證據，自得為本件裁判基礎之證據資料，而具證據能力
    。
貳、實體部分：
一、訊據被告矢口否認有何放火犯行，辯稱：伊中午12時許就出
    去，到5 時多才返家，該處係伊住處，伊不會放火，伊有抽
    煙的習慣，可能是煙蒂不小心引起火災云云（見本院準備程
    序第2 頁）。
二、經查：
  (一)證人丙○○於本院審理時證稱：本件火災發生時，是伊打電
    話到消防局報案，伊當天吃午飯後，便睡午覺到約2 點半，
    快三點時伊就在伊家後院空地處擦電風扇，該處可以看到被
    告家的大門，當時被告家還沒有冒出濃煙，後來伊看到丁○
    進門關門關得很大聲，之後他又立刻出門，約過不到10分鐘
    的時間，伊就看到濃煙冒出，便叫戊○○他們一起來滅火，
    然後再打電話叫119 ，當天除了被告之外，伊沒有看到其他
    人出入該處，從被告進入他家到離開這段時間，伊都在伊家
    後院空地處擦電風扇等語（見本院98年8 月5 日審判筆錄第
    4 頁至第10頁），並與其於檢察官偵訊中就被告當日進出及
    事後發生火警等之證述相同（見偵卷第7 頁）。而被告於本
    院審理時亦自承其住處與證人丙○○之住處相距僅5 、6 公
    尺（見本院98年9 月15日審判筆錄第8 頁），復參以屏東縣
    政府警察局枋寮分局98年4 月7 日枋警偵字第0980004772號
    函附之現場圖及現場照片（見本院卷第38-44 頁），證人丙
    ○○之住處確與被告住處相鄰甚近，是自證人丙○○所述其
    擦拭電風扇之地點，應可清楚觀察被告住處之情況無誤。辯
    護人雖以證人丙○○與被告間因有夙怨之故，而辯以證人丙
    ○○所為證述不可採，惟依渠2 人歷次陳述，渠等間之怨隙
    ，無非僅涉及數千元之財務糾葛及肢體紛爭而已，且證人丙
    ○○與被告間係堂兄弟關係，上開摩擦實屬一般日常習見之
    小事，並未牽涉證人丙○○本身之重大利害關係，衡情證人
    丙○○應不致於僅為上故而設詞攀誣被告，況證人丙○○於
    偵、審程序中到庭作證，均經具結，係以最重7 年以下有期
    徒刑之刑事責任擔保其證言之真實性，且其陳述之語意亦甚
    堅決肯定，先後所為陳述亦大致相符，是其所為證述，經核
    尚無不可採信之處。再者，證人楊陳秀鑾於檢察官偵訊中結
    證稱：當天已經滅火完了伊才知道發生火災，當時伊有罵被
    告說你怎麼那麼恐怖，他對伊說恐怖的在後面等語（見偵卷
    第21頁）。衡情，若被告確無為本件放火之舉，在逢他人詢
    問時，自應極力澄清或辯解與其無關，然依證人楊陳秀鑾前
    揭所述，被告之事後反應態度卻非如此，顯然被告對於本件
    火災事故之發生已有所掌握，更足徵證人丙○○上開所述應
    屬非虛。是被告確於緊接於證人丙○○發現被告住處有濃煙
    冒出前有進出該處之事實，應可認定。被告所辯其當時並未
    在場云云，自無可採。
  (二)另屏東縣政府消防局勘查案發現場後，鑑識起火原因略以：
    1.清理起火處附近，未發現自燃發火物質及其盛裝容器，故
    排除因自燃因素起火之可能性。2.清理起火處附近，僅發現
    天花板日光燈座，受燒後掉落，未發現有其他電器或電源線
    經過及短路情形，故排除因電器因素造成起火之可能性。3.
    勘查現場物品掉落順序分別為最上層衣服堆、掉落天花板日
    光燈座；遭碳化、燒熔、燒失衣服、最下層未受燒衣服及木
    質床版，顯示起火處未有點狀深層蓄積燃燒現象，故排除微
    小火源（未熄煙蒂）蓄積熱引燃之可能。4.經採集、封存（
    照片24-29 「編號1 」處），送內政部消防署鑑驗，結果未
    發現採集、封存的證物中含有汽油類促燃劑之成分，顯示證
    物中無汽油類促燃劑之成分，故排除外人入侵潑灑促燃劑縱
    火之可能性。5.經清理起火處附近，檢視發現乙只碳化、燒
    熔打火機，勘查發現臥室內均為易燃物（放置衣服、棉被等
    ），臥室內並無其他發火源，顯示若非以明火引燃通舖附近
    可燃物，實難造成此燃燒現象，故本案以明火引燃造成火災
    之可能性無法排除，起火原因以明火引燃造成火災之可能性
    最大等情，有屏東縣政府消防局火災原因調查報告書1 份附
    卷足憑（見警卷第25頁）。被告之辯護人雖以被告向其表示
    ，本件案發當晚，其已有自行翻找、移動現場，是消防人員
    於翌日（即97年11月1 日）方至火場進行勘查、採證，並依
    現場物品之掉落順序研判起火原因，此起火原因研判之正確
    性自有疑慮，惟被告是否確有如辯護人所陳於案發當晚變動
    火災現場，尚非無疑，而證人即佳冬消防分隊員警甲○○於
    本院審理時證稱：「（問：照常理說，在火災之後，現場物
    品之掉落順序，天花板上的燈座是否應該會掉落在最上方？
    ）答：應該講是看怎樣的燃燒方法，燃燒的順序會影響物品
    掉落的結果」等語明確（見本院98年8 月5 日審判筆錄第11
    頁），是上開調查報告書所載現場物品掉落順序，本即可能
    係因本件火災燃燒之故所自然造成，況依卷附屏東縣政府消
    防局佳冬分隊火災出動觀察紀錄（見警卷弟33頁）記載，消
    防人員到達後，並未移動房間內之物品，是辯護人僅依上開
    被告對其所述而據以爭執專業鑑定人員於實地勘查後，綜合
    火災現場各種跡象及其他佐證資料所做成之火災原因鑑定意
    見之可信性，尚屬無據。另參以證人甲○○於本院審理時證
    稱：若未熄煙蒂要轉變成明火，需非常適合之氣候及濕度，
    蓄積熱要3 到5 分鐘之後才會慢慢點燃，但不一定是明火，
    有時會有無焰燃燒之情況，在明火產生之前也不一定會有濃
    煙產生等語（見本院98年8 月5 日審判筆錄第14頁）；證人
    即佳冬消防分隊員警陳延昌於本院審理時證稱：本件火災發
    生後，伊同事到達現場，用水柱滅火並將房間內之窗戶打破
    排煙，未熄煙蒂要轉變成火焰燃燒需現場通風條件良好，若
    風勢條件良好，在3 到10分鐘以內會燃燒，在沒有通風悶燒
    的情況下，蓄積熱的時間會較長等語（見本院98 年9月15日
    審判筆錄第4 頁），是在外部環境、條件適合許可之情況下
    ，未熄煙蒂亦非無轉為有焰燃燒之可能，然參酌上開出動觀
    察紀錄（見警卷弟33頁）記載：消防人員到達現場時，發現
    該處客廳有黑色濃煙竄出，入室發覺房間內衣櫃前之衣物堆
    起火燃燒，搶救時破壞窗戶排煙等語，堪認當時起火燃燒之
    房間原屬窗戶緊閉之情況，雖被告稱其房門未關，大門處僅
    關紗窗等語（見本院98年9 月15日審判筆錄第9 頁），然觀
    上開調查報告書所附火災現場平面圖所示（見警卷第40頁）
    ，火災發生房間之房門亦非正對被告住處大門，足認該房間
    當時之通風條件不佳，而被告進入其住處後隨即離開，過約
    不到10分鐘，該處便有濃煙冒出乙情，業經證人丙○○證述
    如上，足見本件火災火勢引燃延燒甚為迅速，實與未熄煙蒂
    在通風條件不佳下需蓄積熱能較久之情形不同，是上開調查
    報告書排除本件係微小火源（未熄煙蒂）蓄積熱引燃之情形
    ，應屬正確。故被告所辯火災可能係煙蒂不小心引起云云，
    亦無可採。
  (三)屏東縣政府消防局勘查案發現場後，鑑識起火點為：「勘查
    居室受燒後，客廳、廚房內牆面、擺設物品、天花板無明顯
    受煙燻、積碳情形，顯示客廳及廚房未受火流延燒煙燻」、
    「勘查臥室受燒後，臥室木門未關，表面受煙燻、變色、發
    泡；牆面僅受煙燻、積碳情形；檢視臥室通舖東側衣櫃門前
    附近，下層櫃變色、碳化，附近衣物碳化、燒熔、燒失，衣
    櫃門碳化，顯示該處係受較長時間燃燒所造成；臥室內僅通
    舖東側衣櫃門前附近處，明顯有衣服堆碳化、燒熔、燒失情
    形，產生煙熱再往四周牆面附著、延燒，顯示火流由衣櫃門
    前附近處往四周燃燒」及「研判臥室通舖東側衣櫃門前附近
    處最先起火，引燃通舖上衣服堆，火流往上燃燒，造成衣櫃
    門碳化，產生煙、熱再往四周牆面附著、延燒，故最先起火
    處位於臥室通舖東側衣櫃門前附近」，有上開調查報告書1
    份在卷可佐（見警卷第24頁），而證人甲○○、陳延昌均於
    本院審理時證稱：起火點是該房間衣櫃前方之衣物堆等語明
    確（見本院98年8 月5 日審判筆錄第11-12 頁、本院98年9
    月15日審判筆錄第4 頁），足彰本件火災之起火點為被告臥
    室通舖東側衣櫃門前附近之衣物堆無誤。又依上開調查報告
    書所載及該報告書所附現場照片編號第16、17、18、21及22
    號所示，起火點因長時間燃燒之故，衣物有碳化、燒熔及燒
    失之情形，且衣櫃門亦有碳化之現象，而清理起火處附近，
    亦有天花板日光燈座因受燒後掉落之情形，另參以被告於本
    院審理時所陳稱該衣櫃於火災後已無法再使用等語（見本院
    98年9 月15日審判筆錄第10頁），堪認本件火災所燒燬之物
    為「衣物」、「衣櫃」及「天花板日光燈座」等物品無訛。
    再本件火災發生地點即屏東縣佳冬鄉○○村○○路31之1 號
    房屋係被告所有乙情，業經被告於本院審理時陳述明確（見
    本院98年9 月15日審判筆錄第9 頁），並與證人丙○○於本
    院審理時所證相符（見本院98年8 月5 日審判筆錄第9 頁）
    ，而該房屋既為被告所有，則房屋內之「衣物」、「衣櫃」
    及「天花板日光燈座」物品客觀上應亦屬被告所有，檢察官
    對此亦不爭執（見本院98年9 月15日審判筆錄第10頁），自
    堪信為真實。
  (四)綜合上情相互勾稽，被告既於緊接本件火災發生前之時點曾
    進入本件火災發生地點，復依上開調查報告書鑑定意見，在
    排除其他發火源後，因現場發現1 只碳化、燒熔之打火機，
    以明火引燃造成火災之可能性最大，堪認係被告於上開事實
    欄所載時、地，持打火機引火點燃置放於房間內衣櫃前衣物
    ，而致燒燬其所有之「衣物」、「衣櫃」及「天花板日光燈
    座」等物甚明。衡諸火災現場情形，該房屋僅被告臥室內有
    前揭物品遭燒燬，其餘客廳、廚房內牆面、擺設物品、天花
    板無明顯受煙燻、積碳情形，有上開調查被告書及所附現場
    照片存卷可查，該房屋之主要構造並未見有何燒燬、燒失之
    情事。被告又堅決否認有何放火燒燬現供人使用之住宅之犯
    意及行為，自無從遽認被告有放火燒燬現供人使用住宅之犯
    意。再觀諸現場屋內多為衣物、木製品等易燃物品，一旦引
    火燃燒，火勢將迅速蔓延，足以生公共危險，亦為眾所週知
    之事實，而本件依火勢延燒情形，堪認已致生公共危險無訛
    。
  (五)綜上所述，被告所辯，實為事後卸責之詞，均無可採，本件
    事證已臻明確，被告放火燒燬自己所有之物，致生公共危險
    之犯行，堪以認定。
三、核被告所犯係刑法第175 條第2 項之放火燒燬自己所有之物
    ，致生公共危險罪。公訴人認被告係犯刑法第173 條第3 項
    、第1 項之放火燒燬現供人使用之住宅未遂罪，尚屬誤會，
    惟不礙於事實之同一性，遂依法變更起訴法條。爰審酌被告
    僅因細故，竟不顧財產安全，恣意放火，致有延燒他處之公
    共危險，且事後否認犯行，犯後態度不佳，本不宜寬貸，惟
    念及本件火災造成之損害及範圍非大，其前無不良前科，有
    臺灣高等法院被告前案紀錄表1 份在卷足憑，素行尚稱良好
    ，且僅小學肄業，智識程度不高等一切情狀，就其所犯量處
    如主文所示之刑，以資懲儆。又被告前未曾因故意犯罪受有
    期徒刑以上之宣告，有上開前案紀錄表在卷可徵，其一時失
    慮至罹刑章，經本件偵審程序及刑之宣告，當知警惕，又先
    前與其分居之妻兒，現又搬回同住，共享天倫，應無再行犯
    罪之虞，本院綜合各情，認所宣告之刑，以暫不執行為當，
    併諭知緩刑2 年，用勵自新。惟為使被告確知悔悟，本院認
    除上開緩刑之宣告外，另有賦予其一定負擔之必要，並依刑
    法第74條第2 項第5 款之規定，命其應向指定之政府機關、
    政府機構、行政法人、社區、或其他符合公益目的之機構或
    團體提供40小時之義務勞務（被告行為後刑法第74條第2 項
    第5 款於98年6 月10日修正，98年9 月1 日施行，然此部分
    毋庸比較新舊法，逕行適用現行法）。另因本院對被告為刑
    法第74條第2 項第5 款提供義務勞務之宣告，是併依刑法第
    93 條 第1 項第2 款之規定，諭知於緩刑期間付保護管束。
    末就被告放火所用之打火機乙只，並未扣案，為免執行之困
    難，不另諭知沒收，附此敘明。
據上論斷，應依刑事訴訟法第299 條第1 項前段、第300 條，刑
法第175 條第2 項、第74條第1 項第1 款、第2 項第5 款、第93
條第1 項第2 款，判決如主文。
本案經檢察官任亭到庭執行職務
中    華    民    國    98    年    9     月    29    日
                  刑事第五庭  審判長法  官  石家禎
                                    法  官  陳秀慧
                                    法  官  程士傑
以上正本證明與原本無異。
如不服本判決應於收受判決後10日內向本院提出上訴書狀，並應
敘述具體理由；其未敘述上訴理由者，應於上訴期間屆滿後20日
內向本院補提理由書（均須按他造當事人之人數附繕本）「切勿
逕送上級法院」。
中    華    民    國    98    年    9     月    30    日
                                    書記官  孫秀桃
附錄論罪科刑法條：
刑法第175 條第2 項
放火燒燬前二條以外之自己所有物，致生公共危險者，處 3 年以
下有期徒刑。


司法院資訊處製作；財團法人民間司法改革基金會備份。
